臺灣臺南地方法院民事判決　　　　　　　95年度訴字第1288號
原　　　告　財政部國有財產局
法定代理人　戊○○
訴訟代理人　乙○○
複代理人　　丁○○
　　　　　　甲○○
被　　　告　臺南市私立長榮高級中學
法定代理人　丙○○
訴訟代理人　蘇新竹律師
　　　　　　張清富律師
上列當事人間請求給付補償金事件，經本院於民國96年8月30日
言詞辯論終結，判決如下：
    主    　文
被告應給付原告新台幣參拾萬零陸佰肆拾肆元，及其中新台幣貳
拾肆萬參仟壹佰陸拾元部分自民國九十五年七月一日起，其中新
台幣伍萬柒仟肆佰捌拾肆元部分自民國九十六年七月五日起，均
至清償日止，按週年利率百分之五計算之利息。
原告其餘之訴駁回。
訴訟費用由被告負擔百分之三十九，餘由原告負擔。
本判決原告勝訴部分，得假執行。但被告以新台幣參拾萬零陸佰
肆拾肆元為原告預供擔保後，得免為假執行。
    事實及理由
一、按訴狀送達後，原告不得將原訴變更或追加他訴。但擴張或
    減縮應受判決事項之聲明者，不在此限，民事訴訟法第255
    條第1項第3款定有明文。經查原告於起訴時原請求金額為新
    台幣 (下同）750,448元及利息，嗣於本院審理中，擴張請
    求金額為775,900元及利息，惟其請求權基礎均主張為不當
    得利請求權，依首開說明，其擴張聲明係屬擴張應受判決事
    項，應予准許，先予敘明。
二、原告起訴主張：
（一）坐落台南市○區○○段384地號、面積176平方公尺土地（
      下稱系爭土地）為中華民國所有，原告則為系爭土地之管
      理者。詎被告自民國79年3月間起，未經原告許可，亦未
      與原告間成立任何契約關係，即占用原告所經管之系爭土
      地作為校園使用，面積為176平方公尺，迄今系爭土地仍
      為被告占有使用中。
（二）按「無權占有他人土地，可獲得相當於租金之利益，為社
      會通常之觀念，…。」有最高法院61年台上字第1695號判
      例釋示，故原告依據民法第179條關於不當得利返還請求
      權之規定，及土地法第105條準用同法第97條，平均地權
      條例第16條及其施行細則第21條之規定，請求被告應給付
      如後附表二所示之使用補償金。
（三）原告曾於95年5月24日以臺財產南南三字第0950009070號
      函通知被告限期於95年6月30日前繳納所積欠79年3月至95
      年4月之使用補償金計新台幣（下同）750,448元，被告於
      95年5月25日收受通知，惟迄今未據繳納，故原告請求被
      告給付80年5月起至95年4月止之補償金718,416元並應自
      95年7月1日至清償日止，按週年利率百分之5計算之利息
      。又被告仍繼續占有系爭土地，故原告仍得請求自95年5
      月起至96年6月止之補償金57,484元並應自96年7月5日至
      清償日止，按週年利率百分之5計算之利息。
（四）按無法律上原因而受利益，致他人受損害者應返還其利益
      ；請求權因15年間不行使而消滅。但法律所定期間較短者
      ，依其規定，民法第179條、第125條分別定有明文。是我
      國民法所規定之請求權消滅時效，除有第125條但書所指
      情形外，均為15年，不當得利既為債之發生原因之一，其
      返還不當得利請求權當然適用第125條之規定，要無疑問
      。又所謂法律所定期間較短者，自以有明文規定者為限，
      舉凡民法第126條、第127條所定之短期消滅時效，或特別
      消滅時效、除斥期間、取得時效、時效中斷事由．．等皆
      屬之，惟不宜擴張解釋或任意類推適用，否則將助長債務
      人易於規避法規之適用，損及債權人之權益，並有紊亂法
      律體系之虞。本件被告主張應適用民法第126條5年短期時
      效之規定，惟民法第126條所稱「租金」與無權占有他人
      土地可能獲得之「相當於租金之利益」，究屬有異，兩者
      不宜混為一談，蓋所謂「租金」者乃依法律行為生租賃契
      約之對價，而不當得利之性質，屬於一種事實，並非法律
      行為，其返還義務係根據法律規定而來，並非基於當事人
      間之意思表示而發生，兩者性質迥異，是原告依民法第12
      5條一般請求時效之認定，並無違誤。再就立法意旨言，
      不當得利返還請求權乃專為調整因形式的安全所承認之財
      產價值移轉而造成之實質的不當結果所設之實現公平理念
      制度，故應予廣泛的承認其成立，藉以匡正依法規或法律
      行為所生之不正，從而，不當得利請求權之消滅時效，自
      不宜過多限制，方符其立法精神。末按「請求權，因15年
      間不行使而消滅。但法律所定期間較短者，依其規定；租
      金之定期給付請求權，因5年間不行使而消滅，無權佔用
      他人之土地，其所受利益，為使用本身相當之租金，僅係
      原受利益依其性質不能返還時所計算之價。尚不得僅因不
      當得利請求權之標的為相當於租金之利益，即依民法第12
      6條定無權佔用他人土地之不當得利請求權之消滅時效期
      間，不當得利請求權非契約所定之給付替代者，無從類推
      適用法律對該給付所設之短期消滅時效…。」經臺灣屏東
      地方法院89簡上字第134號民事判決釋示，故原告依據民
      法第179條關於不當得利返還請求權之規定，請求被告給
      付如訴之聲明第一項不當得利之金額，自未有不符法理之
      處。爰依民法第179條不當得利返還請求權之法律關係，
      請求被告給付相當於租金之不當得利等語。
（五）並聲明：被告應給付原告775,900元，及其中718,416元自
      95年7月1日起，其中57,484元自96年7月5日起，均至清償
      日止，按週年利率百分之5計算之利息。
三、被告則以：
（一）被告建校至今已逾百年，建校時使用之土地即為現在之情
      況。被告對原告主張被告占用系爭土地之事實及面積，均
      不爭執。
（二）惟無法律上之原因而獲得相當於租金之利益，致他人受損
      害時，如該他人之返還利益請求權已逾租金短期消滅時效
      完成之期間，其對於相當於己罹時效之租金利益，本亦因
      債務人主張消滅時效抗辯權，而不能依不當得利之法則請
      求返還，此有最高法院68年台上字第3184號、69年台上字
      第3912號等判例及最高法院65年6月8日、65年度第五次民
      庭庭推總會決議決定（二），可資參照。本件被告就已逾
      五年部份，爰為時效之抗辯，原告主張應依15年時效請求
      ，並舉屏東地方法院89年簡上字第134號判決，既與上揭
      最高法院判例意旨有違，實不足取。原告係請求相當於租
      金之損害，因租金之請求權時效為5年，民法第126條定有
      明文。則超越5年之租金部份，應已罹時效，依法原告不
      能依不當得利之法律關係請求。
（三）並聲明：駁回原告之訴。
四、本件經整理並簡化爭點，兩造不爭執事項及爭執要點如下：
（一）兩造不爭執事項：
      (1)坐落台南市○區○○段384地號土地（下稱系爭土地）
        為中華民國所有，現管理者為財政部國有財產局。
      (2)系爭384地號土地面積為176平方公尺，其自79年度起迄
        今各年度之公告現值、申報地價詳如台南市東南地政事
        務所96年5月16日東南地所價字第0960004749號函所附
        之公告現值及申報地價表所示。
      (3)被告自79年3月1日起占有使用系爭東安段384地號土地
        全部迄今。
（二）兩造協議簡化本件爭執要點為：
      本件原告請求被告給付占有系爭土地之不當得利金額是否
      有理由？被告抗辯其中超過5年部分已時效消滅是否有理
      由？
五、原告主張被告自79年3月1日起占有使用系爭東安段384地號
    土地全部（面積176平方公尺）迄今，為被告所不爭執，並
    經本院會同兩造及囑託台南市東南地政事務所派員到場勘測
    屬實，製有勘驗筆錄及土地複丈成果圖在卷可稽，原告此部
    分主張自堪信為真實。又本件原告請求被告應自80年6月起
    給付原告相當於租金之不當得利損害金，被告則抗辯超過5
    年部分，已罹於時效，原告不得請求，是本件兩造之爭點在
    於：原告請求不當得利之金額超過5年部分，是否已罹於時
    效？
（一）按無權占有他人土地，可能獲得相當於租金之利益，為社
      會通常之觀念。其依不當得利之法則請求返還不當得利，
      以無法律上之原因而受利益，致他人受有損害為其要件，
      故得請求返還之範圍，固應以對方所受之利益為度，非以
      請求人所受損害若干為準。惟於審酌對方所受之利益時，
      如無客觀具體數據可資計算，請求人所受損害之數額，未
      嘗不可據為計算不當得利之標準（最高法院61年台上字第
      1695號判例、92年度台上字第324號判決意旨參照）。又
      所有權人依民法第767條規定，得請求占用人遷讓交付土
      地，並得依侵權行為及不當得利之規定，請求占用人賠償
      因不能使用之損害，此亦有最高法院81年台上字第3105
      號判決要旨可資參照。查被告既無正當權源，占用原告所
      有之系爭土地全部，致原告無法使用，則原告提起本訴，
      請求相當於租金之不當得利，自屬有據。
（二）按請求權，因十五年間不行使而消滅。但法律所定期間較
      短者，依其規定；利息、紅利、租金、贍養費、退職金及
      其他一年或不及一年之定期給付債權，其各期給付請求權
      ，因五年間不行使而消滅，民法第125條、第126條分別定
      有明文。又按無法律上之原因而獲得相當於租金之利益，
      致他人受損害時，如該他人返還利益請求權已逾租金短期
      消滅時效之期間，對於相當於已罹消滅時效之租金之利益
      ，不得依不當得利之法則，請求返還（最高法院49年台上
      字第1730號判例參考），有65年6月8日最高法院65年度第
      5 次民庭庭推總會議決定可資參照。經查本件原告請求相
      當於租金之不當得利，依上開65年6月8日最高法院65年度
      第5次民庭庭推總會議決定，如原告返還利益請求權已逾
      租金短期消滅時效之期間，對於相當於已罹消滅時效之租
      金之利益，自不得再依不當得利之法則，請求返還，本件
      被告抗辯本件原告相當於租金之不當得利請求權，超過5
      年部分，已罹於5年之時效，不得再對被告請求等語，應
      堪採信。至於原告所提出臺灣屏東地方法院89年度簡上字
      第134號民事判決，為該事件承審法官就該具體個案表示
      之法律見解，並無拘束本院之效力，附此敘明。故原告請
      求被告給付相當於租金之不當得利，超過5年部分，不應
      准許。經查本件原告曾於95年5月24日以臺財產南南三字
      第0950009070號函催告被告應於95年6月30日前繳納自79
      年3月起至95年4月止使用土地補償金750,448元，被告於
      95年5月25日收受該函文，有原告所提出之上開函文及掛
      號郵件收件回執影本附卷可稽；又原告提出上開請求後，
      旋於95年7月21日向本院聲請對被告核發支付命令，則依
      民法第128條、129條、第130條之規定，原告以上開函文
      催告被告時，即發生時效中斷之效果，故原告本件請求自
      90年5月25日起至96年6月30日之不當得利尚未罹於時效，
      應予准許。至於原告於本件請求超過5年部分即90年5月24
      日以前之請求權，消滅時效已完成，被告為時效抗辯，足
      堪採信，則原告此部分請求自不應准許。
（三）又按「第97條、第99條及第101條之規定，於租用基地建
      築房屋均準用之。」、「城市地方房屋之租金，以不超過
      土地及其建築物申報總價年息百分之10為限。約定房屋租
      金，超過前項規定者，該管直轄市或縣（市）政府得依前
      項所定標準強制減定之。」，土地法第105條、第97條分
      別定有明文。是以，城市地方土地之租金，以不超過土地
      申報總地價之年息百分之10為限。又按公有土地及依本條
      例第16條規定照價收買之土地，以各該宗土地之公告地價
      為申報地價，免予申報。但公有土地已讓售尚未完成所有
      權移轉登記者，公地管理機關得依本條例第16條規定辦理
      申報地價，平均地權條例施行細則第21條亦有明定，本件
      系爭土地為國有土地，依平均地權條例施行細則第21條規
      定，自應以公告地價為申報地價。經查本院審酌系爭土地
      位於台南市東區被告學校內，現為被告學校司令台後方與
      台南市○○街民宅後方圍牆中間，為操場邊緣之空地，而
      被告學校位於台南市○○路、長榮路與衛國街間，系爭土
      地位置約平行於長榮路二段32巷，附近交通便利、商家林
      立，有勘驗筆錄在卷可稽，並參酌國有出租基地，自82年
      7 月1日起，依照土地申報地價年息百分之5計收租金，此
      有行政院82年4月23日台八十二財字第11153號函影本在卷
      可稽，認被告就系爭土地不當得利之計算標準以土地申報
      總地價年息百分之5計算為合理。查系爭土地每平方公尺
      之申報地價於自89年度起至96年度止均為5,600元，此有
      臺南市東南地政事務所96年5月16日東南地所價字第09600
      04749號函在卷可稽，以此為計算標準，被告自90年5月25
      日起至96年6月30日止，無法律上原因占有系爭土地，因
      此獲得相當於租金之利益應為300,676元（計算式詳如附
      表所示），惟原告就其中95年5月1日起至96年6月30日止
      之不當得利，僅請求以每月4,106元計算，則依此計算結
      果，被告自95年5月1日起至96年6月30日止獲得相當於租
      金之利益為57,484元（計算式：4,106×14＝57,484），
      則原告請求被告自90年5月25日起至96年6月30日止，無法
      律上原因占有系爭土地，因此獲得相當於租金之利益合計
      為300,644元（計算式：197,120＋46040＋57484＝300,64
      4）。
（四）按給付無確定期限者，債務人於債權人得請求給付時，經
      其催告而未為給付，自受催告時起，負遲延責任。其經債
      權人起訴而送達訴狀，或依督促程序送達支付命令，或其
      他相類之行為者，與催告有同一之效力，民法第229條第2
      項定有明文。又遲延之債務，以支付金錢為標的者，債權
      人得請求依法定利率計算之遲延利息。但約定利率較高者
      ，仍從其約定利率；應付利息之債務，其利率未經約定，
      亦無法律可據者，週年利率為百分之5，亦為同法第233條
      第1項及第203條所明定。查原告請求被告返還之不當得利
      金額，並未定有給付之期限，惟原告曾於95年5月24日以
      臺財產南南三字第0950009070號函通知被告限期於95年6
      月30日前繳納所積欠79年3月至95 年4月之使用補償金計
      750,448元，被告於95年5月25日收受上開通知，已受原告
      之催告，故就原告請求金額其中自90年5月25日起至95年4
      月30日止之不當得利243,160元，依上開說明應自被告收
      受上開通知後起算法定遲延利息，原告就此部分請求自95
      年7月1日起算法定遲延利息，即屬有據；又原告請求金額
      其中自95年5月1日起至96年6月30日止之不當得利57,484
      元，依上開說明，自被告受催告後之96年7月5日起算法定
      遲延利息，亦屬有據。從而原告請求於此部分，為有理由
      ；逾此範圍，則與法無據。
六、綜上所述，原告請求被告返還無權占有系爭土地之不當得利
    於300,644元，及其中243,160元部分自95年7月1日起，其中
    57,484元自96年7月5日起，均至清償日止，按週年利率百分
    之5計算之法定遲延利息之範圍內，為有理由，應予准許，
    逾此部分之請求，即屬無據，應予駁回。
七、本件原告勝訴部分，因本判決命被告給付之金額未逾50萬元
    ，合於民事訴訟法第389條第1項第5款規定，應依職權宣告
    假執行；被告就此部分陳明願供擔保，請准宣告免予假執行
    ，核無不合，爰酌定相當之擔保金額准許之。
八、結論：本件原告之訴為一部有理由、一部無理由，依民事訴
    訟法第79條、第389條第1項第5款、第392條第2項，判決如
    主文。
中　　華　　民　　國　　96　　年　　9 　　月　　13　　日
                  民事第一庭    法　官　翁金緞
以上正本係照原本作成
如對本判決上訴，須於判決送達後20日內向本院提出上訴狀
中　　華　　民　　國　　96　　年　　9 　　月　　14　　日
                                書記官　高惠美
附表
┌─────────┬───────────────┬───────┐
│期          間    │計算式：                      │金額 （小數點 │
│（民國：年月日）  │占用面積×申報地價×5％×年數 │以下四捨五入）│
├─────────┼───────────────┼───────┤
│90.5.25～94.5.24  │176×5600×5％×4             │197120元      │
├─────────┼───────────────┼───────┤
│94.5.25～95.4.30  │176×5600×5％×341/365       │46040元       │
├─────────┼───────────────┼───────┤
│95.5.1～96.4.30   │176×5600×5％×1             │49280元       │
├─────────┼───────────────┼───────┤
│96.5.1～96.6.30   │176×5600×5％×61/365        │8536元        │
├─────────┴───────────────┼───────┤
│合           計                                   │300676元      │
└─────────────────────────┴───────┘
